---
title: "Projekt Zaliczeniowy BTC"
author: "Jakub Morawski, Jarosław Kwiatkowski"
date: "`r Sys.Date()`"
output:
  pdf_document:
    extra_dependencies:
      - float
      - pdflscape
      - array
      - dcolumn
      - booktabs
      - placeins
    fig_caption: yes
    toc: true
    toc_depth: 2
    number_sections: true
    keep_tex: true
    
fontsize: 11pt
geometry: margin=2.5cm
---

```{r setup, include=FALSE}
knitr::opts_chunk$set(
  echo = FALSE,
  fig.pos = "H",
  out.extra = "",
  message = FALSE,
  warning = FALSE
  )
#install.packages(c("tidyverse", "e1071", "DescTools", "kableExtra", "lubridate"))
library(tidyverse)  # Manipulacja danymi
library(e1071)      # Skośność i kurtoza
library(DescTools)  # Współczynnik Giniego
library(kableExtra) # Formatowanie tabel
library(knitr)
library(lubridate)  # Obsługa dat (jeśli potrzebna)
library(ggplot2)    # Wizualizacje

if (!require("GGally")) install.packages("GGally")
library(GGally)
if (!require("tikzDevice")) install.packages("tikzDevice")
library(tikzDevice)
if (!require("gridExtra")) install.packages("gridExtra")
library(gridExtra)
if (!require("grid")) install.packages("grid")
library(grid)
if (!require("dplyr")) install.packages("dplyr")
library(dplyr)
if (!require("tseries")) install.packages("tseries")
library(tseries)

dane<-read.csv("BTCprice1.csv", sep=";", dec=",")
#model<-lm(Price ~ VolumeM + USAvgKWHPrice + BTCCirculation + InflationRateUS + GoogleTrends + HasMuskMentioned + Difficulty , data)

```



# Wstęp

**Kryptowaluty**, a zwłaszcza Bitcoin (BTC), stały się w ostatniej dekadzie jednym z najbardziej fascynujących i dynamicznych zjawisk finansowych. Ich wartość, charakteryzująca się wyjątkową zmiennością, stanowi wyzwanie dla tradycyjnych modeli ekonomicznych. Co napędza wahania cen najpopularniejszej kryptowaluty? Czy klucz leży w fundamentalnych wskaźnikach technologicznych, makroekonomicznych czynnikach globalnych, a może w irracjonalnych impulsach popkultury? To pytania, na które niniejszy projekt próbuje odpowiedzieć poprzez zastosowanie narzędzi ekonometrycznych.

**Celem projektu** jest zbudowanie i kompleksowa weryfikacja modelu ekonometrycznego wyjaśniającego zmienność **średniej miesięcznej ceny Bitcoina**. Wykorzystując szeregi czasowe, analizujemy okres `1.08.2010 - 1.05.2025` (dane miesięczne).

**Struktura sprawozdania** odzwierciedla pełny proces modelowania:  
1. Prezentację i diagnostykę danych  
2. Transformacje zapewniające stacjonarność szeregów  
3. Dobór zmiennych metodą `wybrana_metoda`  
4. Budowę modelu i jego weryfikację (testy RESET, Chowa, VIF, autokorelacji, normalności reszt)  
5. Interpretację parametrów i ocenę trafności modelu  
6. Prognozę ex-post z obliczeniem błędów  

Poniższa analiza stanowi praktyczną ilustrację wyzwań w modelowaniu rynków krypto – od problemu niestacjonarności przez wpływ szoków medialnych po interpretację parametrów w środowisku ekstremalnej zmienności. Wyniki nie tylko weryfikują hipotezy o czynnikach wpływających na cenę BTC, ale także demonstrują siłę i ograniczenia ekonometrii w analizie nowych klas aktywów.

# Prezentacja i opis wykorzystywanych danych

## Opis

Jako zmienne objaśniające uwzględniliśmy zarówno czynniki fundamentalne:  
- `VolumeM` (miesięczny wolumen transakcji),  
- `Difficulty` (trudność wydobycia bloków),  
- `BTCCirculation` (liczbę BTC w obiegu),  
- `USAvgKWHPrice` (średnią cenę energii elektrycznej w USA),  
- `InflationRateUS` (stopę inflacji w USA),  
jak i czynniki behawioralne:  
- `GoogleTrends` (poziom wyszukiwań frazy "bitcoin" w wyszukiwarce Google),  
- `HasMuskMentioned` (liczbę tweetów Elona Muska dotyczących kryptowalut).

## Źródła

**Źródła danych** zostały starannie dobrane pod kątem wiarygodności i kompletności:  
- Dane technologiczne (cena, wolumen, trudność, podaż): [BitInfoCharts](https://bitinfocharts.com), [CoinWarz](https://www.coinwarz.com/mining/bitcoin/difficulty-chart)  
- Dane ekonomiczne: Federal Reserve Bank of St. Louis (FRED)  
- Aktywność medialna: API X.com (dane Muska), [Google Trends](https://trends.google.com)

## Analiza podstawowych statystyk

Kompleksowa analiza statystyk opisowych stanowi niezbędny etap przygotowania danych do modelowania ekonometrycznego. W przypadku niestabilnych rynków kryptowalut, identyfikacja:

  * charakteru rozkładów zmiennych

  * występowania wartości ekstremalnych

  * stopnia zmienności danych

  * potencjalnych problemów z normalnością rozkładu  

pozwala na świadome podejmowanie decyzji dotyczących:

  * Konieczności transformacji zmiennych (np. logarytmowanie)

  * Stosowania metod odpornych na autokorelację i heteroskedastyczność

  * Doboru odpowiednich testów statystycznych

  * Interpretacji parametrów modelu  

Pominięcie tej fazy diagnostycznej może prowadzić do błędnej specyfikacji modelu i nieprawidłowych wniosków ekonomicznych.

```{r}
desc_stats <- dane %>%
  dplyr::select(-DMY) %>% 
  dplyr::summarise(across(everything(), 
                   list(Średnia = ~mean(., na.rm = TRUE),
                        Mediana = ~median(., na.rm = TRUE),
                        Odchylenie = ~stats::sd(., na.rm = TRUE),
                        Wariancja = ~stats::var(., na.rm = TRUE),
                        Skośność = ~e1071::skewness(., na.rm = TRUE),
                        Kurtoza = ~e1071::kurtosis(., na.rm = TRUE),
                        CV = ~sd(., na.rm = TRUE)/mean(., na.rm = TRUE)*100,
                        Min = ~min(., na.rm = TRUE),
                        Max = ~max(., na.rm = TRUE),
                        IQR = ~stats::IQR(., na.rm = TRUE),
                        MAD = ~stats::mad(., na.rm = TRUE),
                        Giniego = ~DescTools::Gini(., na.rm = TRUE)
                   ))) %>%
  pivot_longer(cols = everything(), 
               names_to = c("Zmienna", "Statystyka"), 
               names_sep = "_") %>%
  pivot_wider(names_from = "Statystyka", values_from = "value")

formatted_stats <- desc_stats %>%
  mutate(
    across(c(Średnia, Mediana, Odchylenie, Wariancja, IQR, MAD), 
           ~ formatC(., format = "f", digits = 4)),
    across(c(Skośność, Kurtoza, Giniego), 
           ~ formatC(., format = "f", digits = 3)),
    CV = formatC(CV, format = "f", digits = 2),
    across(c(Min, Max), 
           ~ formatC(., format = "f", digits = 2))
  )

create_stat_table <- function(data, vars, title, digits_vec) {
  data %>%
    select(Zmienna, all_of(vars)) %>%
    knitr::kable(
      format = "latex",
      booktabs = TRUE,
      caption = title,
      align = c("l", rep("r", length(vars))),
      digits = digits_vec
    ) %>%
    kableExtra::kable_styling(
      latex_options = c("striped", "hold_position")
    )
}

```



### Średnia i mediana

Poniższa tabela przedstawia obliczone wartości średniej i mediany wszystkich analizowanych zmiennych.

```{r}
create_stat_table(
  formatted_stats,
  c("Średnia", "Mediana"),
  "Miary tendencji centralnej",
  c(NA, 4, 4)
)
```

#### Obserwacje \newline

Analizując miary tendencji centralnej dla zmiennych modelu, można zaobserwować następujące prawidłowości:

1. **Cena Bitcoina (Price)** charakteryzuje się znaczną asymetrią - średnia wartość (16 412 USD) jest niemal czterokrotnie wyższa od mediany (4 231 USD), co wskazuje na występowanie okresów ekstremalnie wysokich wycen w analizowanym okresie.

2. **Wolumen transakcji (VolumeM)** prezentuje szczególnie interesujący rozkład, gdzie średnia (347.43) znacznie przewyższa medianę (2.16), co sugeruje istnienie nielicznych okresów bardzo intensywnej aktywności handlowej.

3. **Trudność wydobycia (Difficulty)** wykazuje kolosalną rozpiętość wartości (średnia: 17.5 bln, mediana: 1.5 bln), odzwierciedlając dynamiczny rozwój mocy obliczeniowej sieci Bitcoin.

4. **Zmienne behawioralne** prezentują szczególnie wysoką zmienność:
   - **Tweety Muska (HasMuskMentioned)** mają medianę równą 0 przy średniej 0.17, potwierdzając ich sporadyczny charakter
   - **Wyszukiwania Google (GoogleTrends)** wykazują olbrzymią rozpiętość (średnia: 1 mld, mediana: 411 mln)

#### Wnioski \newline

Na podstawie analizy miar tendencji centralnej można sformułować następujące konkluzje:

1. **Charakter rynku kryptowalut**:
   - Ekstremalna zmienność cen i wolumenu transakcji wymaga zastosowania specjalnych metod analitycznych
   - Tradycyjne miary statystyczne mogą nie w pełni oddawać specyfikę tego rynku

2. **Implikacje dla modelowania**:
   \vspace{0.2cm}
   - Konieczność transformacji logarytmicznej zmiennych objaśniających
   - Wskazane jest uwzględnienie efektów nieliniowych w specyfikacji modelu
   - Należy rozważyć zastosowanie metod odpornych na wartości skrajne

3. **Interpretacja ekonomiczna**:
   \vspace{0.2cm}
   - Czynniki fundamentalne wykazują większą stabilność niż behawioralne
   - Mediana często lepiej reprezentuje typowe wartości niż średnia
   - Wysoka zmienność czynników behawioralnych może mieć kluczowy wpływ na ceny

\vspace{0.3cm}
\textit{Dla pełniejszego obrazu zaleca się uzupełnienie tej analizy o:}
\begin{itemize}
\item Badanie rozkładów empirycznych poszczególnych zmiennych
\item Analizę współzależności między zmiennymi
\item Testy normalności rozkładów
\end{itemize}

\pagebreak

### Odchylenie standardowe i wariancja

Poniższa tabela przedstawia obliczone wartości odchylenia standardowego i wariancji rozkładu wszystkich analizowanych zmiennych.

```{r}
create_stat_table(
  formatted_stats,
  c("Odchylenie", "Wariancja"),
  "Miary rozproszenia danych",
  c(NA, 4, 4)
)
```

#### Obserwacje \newline

Analizując miary rozproszenia dla poszczególnych zmiennych, można zaobserwować następujące prawidłowości:

1. **Cena Bitcoina (Price)** charakteryzuje się ekstremalnie wysokim odchyleniem standardowym (24 372 USD) i wariancją (594 mln), co potwierdza ogromną zmienność cenową tego aktywa.

2. **Wolumen transakcji (VolumeM)** wykazuje kolosalne zróżnicowanie (odchylenie 3 409), znacznie przewyższające jego średnią wartość, co wskazuje na okresy skrajnie wysokiej i niskiej płynności.

3. **Trudność wydobycia (Difficulty)** prezentuje niewyobrażalnie wysokie wartości wariancji ($\approx 8.13 \times 10^{23}$), co wynika z wykładniczego wzrostu mocy obliczeniowej sieci Bitcoin.

4. **Zmienne makroekonomiczne**:
   - Cena energii (USAvgKWHPrice) ma stosunkowo niskie odchylenie (0.0155), typowe dla stabilnych wskaźników ekonomicznych
   - Inflacja (InflationRateUS) wykazuje umiarkowaną zmienność (odchylenie 1.9753)

5. **Zmienne behawioralne**:
   - Zmieenna określająca liczbę Tweetów Elona Muska (HasMuskMentioned) ma odchylenie (0.5771) ponad 3-krotnie wyższe od średniej
   - Wyszukiwania Google (GoogleTrends) charakteryzują się gigantyczną wariancją $(\approx 1.99 \times 10^{18})$

#### Wnioski

1. **Charakterystyka ryzyka**:
   \vspace{0.2cm}
   - Ekstremalne wartości wariancji dla ceny BTC i wolumenu potwierdzają wysokie ryzyko inwestycyjne
   - Niestabilność czynników behawioralnych może dominować nad fundamentami

2. **Implikacje dla modelu**:
   \vspace{0.2cm}
   - Konieczność uwzględnienia heteroskedastyczności w specyfikacji modelu
   - Wskazane jest zastosowanie transformacji logarytmicznej dla zmiennych o wysokiej wariancji
   - Należy rozważyć użycie modeli GARCH dla zmiennej zależnej (Price)

3. **Interpretacja ekonomiczna**:
   \vspace{0.2cm}
   - Stabilność zmiennych makro (energia, inflacja) kontrastuje z niestabilnością rynku kryptowalutowego
   - Czynniki technologiczne (Difficulty) wykazują nieliniowy charakter wzrostu
   - Wpływ czynników behawioralnych może mieć charakter impulsowy

\vspace{0.3cm}
\textit{Uwaga: Ze względu na ekstremalne wartości niektórych miar rozproszenia, zaleca się:}
\begin{itemize}
\item Weryfikację założeń o normalności rozkładów
\item Analizę korelacji między zmiennymi objaśniającymi
\item Stosowanie metod odpornych na wartości odstające
\end{itemize}

\pagebreak

### Kurtoza

Poniższa tabela przedstawia obliczone wartości kurtozy rozkładu wszystkich analizowanych zmiennych.

```{r}
create_stat_table(
  formatted_stats,
  "Kurtoza",
  "Spłaszczenie rozkładu (kurtoza)",
  c(NA, 3)
)
```

#### Obserwacje \newline

Analizując wartości kurtozy dla poszczególnych zmiennych, można zaobserwować następujące prawidłowości:

1. **Cena Bitcoina (Price)** wykazuje umiarkowaną leptokurtyczność (kurtoza = 2.152), co wskazuje na nieco bardziej strome i "ciężkoogonowe" rozkłady niż rozkład normalny.

2. **Wolumen transakcji (VolumeM)** charakteryzuje się ekstremalną leptokurtycznością (144.686), co sugeruje występowanie znacznej koncentracji wartości wokół średniej przy jednoczesnym występowaniu skrajnych wartości odstających.

3. **Cena energii (USAvgKWHPrice)** jest prawie mezokurtyczna (0.158), co oznacza rozkład zbliżony do normalnego, typowy dla stabilnych wskaźników ekonomicznych.

4. **Trudność wydobycia (Difficulty)** wykazuje wyraźną leptokurtyczność (2.899), co odzwierciedla okresowe skoki wartości związane z dostosowywaniem trudności wydobycia.

5. **Liczba BTC w obiegu (BTCCirculation)** jest jedyną zmienną o ujemnej kurtozie (-0.081), co wskazuje na bardziej płaski rozkład niż normalny.

6. **Zmienne behawioralne**:
   - Tweety Muska (HasMuskMentioned) wykazują skrajną leptokurtyczność (30.485)
   - Wyszukiwania Google (GoogleTrends) mają wysoką leptokurtyczność (8.625)

#### Wnioski

1. **Interpretacja kształtu rozkładów**:
   \vspace{0.2cm}
   - Większość zmiennych wykazuje leptokurtyczność, co sugeruje częstsze występowanie ekstremów niż w rozkładzie normalnym
   - Ekstremalne wartości kurtozy dla wolumenu i tweetów Muska wskazują na impulsowy charakter tych zmiennych

2. **Implikacje dla modelowania**:
   \vspace{0.2cm}
   - Wysoka kurtoza wymaga zastosowania metod odpornych na wartości odstające
   - Konieczność transformacji zmiennych o skrajnej leptokurtyczności
   - Należy rozważyć modele uwzględniające "grube ogony" rozkładów

3. **Znaczenie ekonomiczne**:
   \vspace{0.2cm}
   - Leptokurtyczne rozkłady potwierdzają wysoką niestabilność rynku kryptowalut
   - Stabilność cen energii kontrastuje z niestabilnością zmiennych rynkowych
   - Impulsowy charakter czynników behawioralnych może dominować w krótkim okresie

\vspace{0.3cm}
\textit{Uwaga: W przypadku zmiennych o wysokiej kurtozie zaleca się:}
\begin{itemize}
\item Weryfikację normalności rozkładu testami statystycznymi
\item Rozważenie transformacji Boxa-Coxa
\item Analizę wartości odstających
\end{itemize}

\pagebreak

### Skośność

#### Obliczenie \newline

Poniższa tabela przedstawia obliczone wartości współczynnika skośności rozkładu wszystkich analizowanych zmiennych.

```{r}
create_stat_table(
  formatted_stats,
  "Skośność",
  "Współczynnik skośności rozkładu",
  c(NA, 3)
)
```

#### Obserwacje

Analiza współczynników skośności dla badanych zmiennych ujawnia następujące prawidłowości:

1. **Cena Bitcoina (Price)** wykazuje silną prawostronną asymetrię (skośność = 1.706), co potwierdza dominację okresów wzrostowych z rzadkimi, ale gwałtownymi spadkami.

2. **Wolumen transakcji (VolumeM)** charakteryzuje się ekstremalną skośnością dodatnią (11.793), wskazując na występowanie nielicznych okresów anomalnie wysokiej aktywności handlowej.

3. **Cena energii (USAvgKWHPrice)** prezentuje umiarkowaną skośność dodatnią (1.243), typową dla stabilnych wskaźników ekonomicznych z okresowymi wzrostami.

4. **Trudność wydobycia (Difficulty)** również wykazuje silną asymetrię prawostronną (1.934), odzwierciedlającą stopniowy, ale nieliniowy wzrost mocy obliczeniowej sieci.

5. **Liczba BTC w obiegu (BTCCirculation)** jest jedyną zmienną o ujemnej skośności (-0.991), co sugeruje okresowe zmniejszanie się podaży w analizowanym okresie.

6. **Zmienne behawioralne**:
   - Tweety Muska (HasMuskMentioned) wykazują bardzo silną skośność dodatnią (4.892)
   - Wyszukiwania Google (GoogleTrends) mają wyraźną asymetrię prawostronną (2.627)

#### Wnioski

1. **Interpretacja ekonomiczna**:
   \vspace{0.2cm}
   - Dominacja dodatniej skośności potwierdza charakterystyczną dla rynku kryptowalunt nierównowagę między okresami hossy i bessy
   - Ujemna skośność podaży BTC może wynikać z mechanizmu halvingu ograniczającego emisję nowych monet

2. **Implikacje metodologiczne**:
   \vspace{0.2cm}
   - Wymóg transformacji zmiennych o wysokiej skośności przed modelowaniem
   - Konieczność uwzględnienia nieliniowości w specyfikacji modelu
   - Zalecenie stosowania testów statystycznych odpornych na asymetrię

3. **Znaczenie dla prognozowania**:
   \vspace{0.2cm}
   - Asymetria rozkładów sugeruje różne właściwości statystyczne w okresach wzrostów i spadków
   - Wysoka skośność czynników behawioralnych wskazuje na ich impulsowy charakter
   - Należy rozważyć osobne modelowanie dla różnych faz rynkowych

\vspace{0.3cm}
\textit{Rekomendacje analityczne:}
\begin{itemize}
\item Dla zmiennych o skośności >1 zastosować transformację logarytmiczną
\item Przeprowadzić analizę podprób dla okresów o różnej dynamice
\item Uwzględnić w modelu efekty nieliniowe i interakcje
\end{itemize}

\pagebreak

### Współczynnik zmienności (CV)

Zgodnie z powszechnie przyjętą skalą klasyfikacji zmienności:

  * CV < 15% - zmienność niska
  * 15% < CV < 30% - zmienność umiarkowana
  * 30% < CV < 100% - zmienność wysoka
  * CV > 100%  - zmienność ekstremalna

#### Obliczenie \newline

Poniższa tabela przedstawia obliczone wartości współczynnika zmienności [%] dla wszystkich analizowanych zmiennych.

```{r cv_table, results='asis'}
create_stat_table(
  formatted_stats,
  c("CV"),
  "Współczynnik zmienności (CV) [w procentach]",
  c(NA, 2)
)
```

#### Obserwacje

Analiza współczynników zmienności (CV) dla badanych zmiennych ujawnia następujące prawidłowości:

1. **Cena Bitcoina (Price)** charakteryzuje się bardzo wysoką zmiennością (CV=148.5\%), co jest typowe dla aktywów kryptowalutowych i odzwierciedla ich spekulacyjny charakter.

2. **Wolumen transakcji (VolumeM)** wykazuje ekstremalną zmienność (CV=981.31\%), najwyższą ze wszystkich analizowanych zmiennych, wskazując na ogromne różnice w aktywności handlowej między okresami.

3. **Cena energii (USAvgKWHPrice)** jest najbardziej stabilną zmienną (CV=10.86\%), co potwierdza jej charakter jako wskaźnika makroekonomicznego.

4. **Trudność wydobycia (Difficulty)** również cechuje wysoka zmienność (CV=163.12\%), odzwierciedlająca dynamiczne dostosowania w sieci Bitcoin.

5. **Zmienne behawioralne**:
   - Tweety Muska (HasMuskMentioned) wykazują skrajną zmienność (CV=342.4\%)
   - Wyszukiwania Google (GoogleTrends) mają bardzo wysoką zmienność (CV=139.58\%)

6. **Podaż BTC (BTCCirculation)** jest względnie stabilna (CV=28.7\%), co wynika z przewidywalnego mechanizmu emisji.

#### Wnioski

1. **Interpretacja ekonomiczna**:
   \vspace{0.2cm}
   - Ekstremalna zmienność rynku kryptowalutowego kontrastuje ze stabilnością tradycyjnych wskaźników ekonomicznych
   - Czynniki behawioralne są bardziej zmienne niż fundamentalne
   - Stabilność podaży BTC potwierdza przewidywalność protokołu Bitcoin

2. **Implikacje metodologiczne**:
   \vspace{0.2cm}
   - Konieczność zastosowania modeli uwzględniających heteroskedastyczność
   - Wskazane jest użycie ważonych estymatorów dla zmiennych o różnej zmienności
   - Należy rozważyć osobne modelowanie okresów wysokiej i niskiej zmienności

3. **Znaczenie dla zarządzania ryzykiem**:
   \vspace{0.2cm}
   - Wysoka zmienność wymaga odpowiednich strategii hedgingowych
   - Czynniki o CV>100\% mogą dominować w krótkoterminowych fluktuacjach cen
   - Stabilne zmienne lepiej wyjaśniają trendy długoterminowe

\vspace{0.3cm}
\textit{Rekomendacje analityczne:}
\begin{itemize}
\item Dla zmiennych o CV>100\% zastosować modele GARCH/ARCH
\item Przeprowadzić analizę przedziałową dla różnych poziomów zmienności
\item Uwzględnić interakcje między zmiennymi o różnej zmienności
\end{itemize}

\pagebreak

### Minimum i maksimum

#### Obliczenie \newline

Poniższa tabela przedstawia największe i największe wartości wszystkich analizowanych zmiennych.

```{r}
create_stat_table(
  formatted_stats,
  c("Min", "Max"),
  "Wartości minimalne i maksymalne",
  c(NA, 2, 2)
  )
```

#### Obserwacje

Analiza wartości ekstremalnych dla badanych zmiennych ujawnia następujące prawidłowości:

1. **Cena Bitcoina (Price)** wykazuje niezwykły zakres wahań od \$0.10 do \$103,293.40, dokumentując zarówno początkową fazę rozwoju (2010 r.), jak i okresy szczytowych wycen.

2. **Wolumen transakcji (VolumeM)** prezentuje ekstremalną rozpiętość od 0.06 do 43,700, odzwierciedlającą zarówno okresy minimalnej aktywności, jak i gigantyczne wolumeny handlowe.

3. **Cena energii (USAvgKWHPrice)** charakteryzuje się wąskim zakresem (0.12-0.18 USD/kWh), typowym dla stabilnych wskaźników infrastrukturalnych.

4. **Trudność wydobycia (Difficulty)** pokazuje astronomiczny wzrost od 112.38 do 120.975 bln, ilustrujący ewolucję sieci Bitcoin od początków do obecnej skali.

5. **Zmienne behawioralne**:
   - Tweety Muska (HasMuskMentioned) obejmują zakres od 0 do 5 wpisów miesięcznie
   - Wyszukiwania Google (GoogleTrends) zmieniają się od 497,700 do 9.35 mld

6. **Podaż BTC (BTCCirculation)** wzrosła z 3.56 mln do 19.86 mln BTC, zgodnie z przewidywalnym harmonogramem emisji.

#### Wnioski

1. **Interpretacja historyczna**:
   \vspace{0.2cm}
   - Ekstremalne wartości minimalne dokumentują początkową fazę rozwoju rynku krypto
   - Wartości maksymalne odzwierciedlają okresy szczytowego zainteresowania i hossy

2. **Implikacje metodologiczne**:
   \vspace{0.2cm}
   - Konieczność uwzględnienia nieliniowości i efektów progowych
   - Wskazane jest zastosowanie transformacji zmniejszających wpływ wartości skrajnych
   - Należy rozważyć analizę przedziałową dla skrajnie różnych warunków rynkowych

3. **Znaczenie dla modelowania**:
   \vspace{0.2cm}
   - Wartości ekstremalne mogą wymagać specyficznego podejścia do estymacji
   - Należy testować stabilność parametrów dla różnych przedziałów wartości
   - Wskazane jest uwzględnienie zmiennych dummy dla okresów ekstremalnych

\vspace{0.3cm}
\textit{Rekomendacje analityczne:}
\begin{itemize}
\item Przeprowadzić analizę outlierów i rozważyć ich ewentualną eliminację
\item Zastosować transformacje logarytmiczne dla zmiennych o dużych rozpiętościach
\item Rozważyć podział próby na podokresy o zbliżonych charakterystykach
\end{itemize}

\pagebreak

### Rozstęp międzykwartylowy (IQR)

#### Obliczenie \newline

Poniższa tabela przedstawia obliczone wartości rozstępów międzykwartylowych wszystkich analizowanych zmiennych.

```{r}
create_stat_table(
  formatted_stats,
  "IQR",
  "Rozstęp międzykwartylowy (IQR)",
  c(NA, 4)
  )
```

#### Obserwacje

Analiza rozstępów międzykwartylowych (IQR) dla badanych zmiennych ujawnia następujące prawidłowości:

1. **Cena Bitcoina (Price)** charakteryzuje się bardzo szerokim IQR (25,032.23), co potwierdza ogromną zmienność cen nawet w środkowych 50% rozkładu.

2. **Wolumen transakcji (VolumeM)** wykazuje stosunkowo wąski IQR (3.82) w porównaniu do ekstremalnych wartości minimalnych i maksymalnych, co sugeruje koncentrację większości obserwacji w wąskim zakresie.

3. **Cena energii (USAvgKWHPrice)** ma wyjątkowo wąski IQR (0.009), co potwierdza jej stabilność jako zmiennej makroekonomicznej.

4. **Trudność wydobycia (Difficulty)** prezentuje astronomiczny IQR (21.56 bln), odzwierciedlający szybki rozwój mocy obliczeniowej sieci.

5. **Zmienne behawioralne**:
   - Tweety Muska (HasMuskMentioned) mają IQR=0, co wskazuje na brak zmienności w środkowych 50% danych
   - Wyszukiwania Google (GoogleTrends) wykazują bardzo szeroki IQR (1.05 mld)

6. **Podaż BTC (BTCCirculation)** ma umiarkowany IQR (6.18 mln), zgodny z przewidywalnym harmonogramem emisji.

#### Wnioski

1. **Interpretacja statystyczna**:
   \vspace{0.2cm}
   - Wysokie wartości IQR dla ceny i trudności wydobycia potwierdzają ich dynamiczny charakter
   - Zerowy IQR dla tweetów Muska wskazuje na ich dyskretny, impulsowy charakter
   - Niskie IQR cen energii potwierdza jej stabilność

2. **Implikacje metodologiczne**:
   \vspace{0.2cm}
   - Zmienne o wysokim IQR wymagają specjalnych metod analitycznych
   - Należy rozważyć analizę oddzielnie dla każdego kwartyla
   - Wskazane jest zastosowanie metod odpornych na ekstremy

3. **Znaczenie praktyczne**:
   \vspace{0.2cm}
   - Szerokie IQR zmiennych rynkowych wymaga elastycznych strategii inwestycyjnych
   - Wąskie IQR zmiennych makro sugeruje ich ograniczoną przydatność do krótkoterminowego prognozowania
   - Zerowy IQR tweetów Muska potwierdza ich nieregularny wpływ na rynek

\vspace{0.3cm}
\textit{Rekomendacje analityczne:}
\begin{itemize}
\item Dla zmiennych o IQR=0 rozważyć modelowanie dyskretne
\item Dla szerokich IQR zastosować transformacje normalizujące
\item Przeprowadzić analizę percentylową dla pełniejszego obrazu rozkładów
\end{itemize}

\pagebreak

### Medianowe odchylenie bezwględne (MAD)

#### Obliczenie \newline

Poniższa tabela przedstawia obliczone wartości medianowego odchylenia bezwzględnego wszystkich analizowanych zmiennych.

```{r}
create_stat_table(
  formatted_stats,
  "MAD",
  "Medianowe odchylenie bezwzględne (MAD)",
  c(NA, 4)
  )
```

#### Obserwacje

Analiza medianowego odchylenia bezwzględnego (MAD) dla badanych zmiennych ujawnia następujące prawidłowości:

1. **Cena Bitcoina (Price)** wykazuje wysoką odporną miarę zmienności (MAD=6,266.13), co potwierdza znaczną rozpiętość cen nawet po wyeliminowaniu wpływu wartości skrajnych.

2. **Wolumen transakcji (VolumeM)** charakteryzuje się stosunkowo niskim MAD (1.85), co wskazuje na koncentrację większości obserwacji w pobliżu mediany przy jednoczesnych ekstremalnych wartościach odstających.

3. **Cena energii (USAvgKWHPrice)** prezentuje minimalne MAD (0.0059), potwierdzając jej stabilność jako wskaźnika makroekonomicznego.

4. **Trudność wydobycia (Difficulty)** ma ekstremalnie wysokie MAD (2.29 bln), odzwierciedlające ogromną skalę zmian w mocy obliczeniowej sieci.

5. **Zmienne behawioralne**:
   - Tweety Muska (HasMuskMentioned) mają MAD=0, co wskazuje na brak zmienności wokół mediany
   - Wyszukiwania Google (GoogleTrends) wykazują bardzo wysokie MAD (537.8 mln)

6. **Podaż BTC (BTCCirculation)** prezentuje umiarkowane MAD (3.66 mln), zgodne z przewidywalnym charakterem emisji nowych monet.

#### Wnioski

1. **Interpretacja statystyczna**:
   \vspace{0.2cm}
   - Wysokie wartości MAD dla ceny i trudności wydobycia potwierdzają ich inherentną zmienność
   - Zerowe MAD tweetów Muska dokumentuje ich dyskretny charakter
   - Niskie MAD cen energii wzmacnia jej przydatność jako stabilnej zmiennej objaśniającej

2. **Zalety MAD jako miary**:
   \vspace{0.2cm}
   - Odporność na wartości odstające w porównaniu do odchylenia standardowego
   - Lepsza reprezentacja typowej zmienności dla rozkładów o grubych ogonach
   - Spójność z medianą jako miarą centralną

3. **Implikacje dla modelowania**:
   \vspace{0.2cm}
   - Zmienne o wysokim MAD wymagają specjalnych technik estymacji
   - Należy rozważyć ważenie obserwacji odwrotnie proporcjonalnie do MAD
   - Wskazane jest testowanie modeli na podzbiorach danych wyznaczonych przez MAD

\vspace{0.3cm}
\textit{Rekomendacje analityczne:}
\begin{itemize}
\item Dla zmiennych o MAD=0 zastosować modele dyskretne lub dychotomiczne
\item Dla wysokich MAD wykorzystać metody statystyki robustowej
\item Przeprowadzić analizę wrażliwości dla różnych poziomów obcięcia rozkładów
\end{itemize}

\pagebreak

### Współczynnik Giniego

Zgodnie z powszechnie przyjętą skalą klasyfikacji wartości współczynnika Giniego:

  * 0 - 0.3: niska koncentracja
  * 0.3 - 0.6: umiarkowana koncentracja
  * 0.6 - 0.8: wysoka koncentracja
  * 0.8 - 1: ekstremalna koncentracja

#### Obliczenie \newline

Poniższa tabela przedstawia obliczone wartości współczynnika współczynnika koncentracji Giniego wszystkich analizowanych zmiennych.

```{r}
create_stat_table(
  formatted_stats,
  "Giniego",
  "Współczynnik koncentracji Giniego",
  c(NA, 3)
  )
```

#### Obserwacje

Analiza współczynnika Giniego dla badanych zmiennych ujawnia następujące prawidłowości:

1. **Cena Bitcoina (Price)** wykazuje bardzo wysoką koncentrację (G=0.708), co wskazuje na skrajną nierównomierność rozkładu wartości w czasie.

2. **Wolumen transakcji (VolumeM)** charakteryzuje się niemal maksymalną koncentracją (G=0.989), potwierdzając występowanie nielicznych okresów ekstremalnie wysokiej aktywności.

3. **Cena energii (USAvgKWHPrice)** prezentuje minimalną koncentrację (G=0.055), typową dla stabilnych wskaźników ekonomicznych o równomiernym rozkładzie.

4. **Trudność wydobycia (Difficulty)** ma wysoką wartość Giniego (0.742), odzwierciedlającą nieliniowy, skumulowany charakter wzrostu mocy obliczeniowej.

5. **Zmienne behawioralne**:
   - Tweety Muska (HasMuskMentioned) wykazują ekstremalną koncentrację (G=0.922)
   - Wyszukiwania Google (GoogleTrends) mają wysoką koncentrację (G=0.624)

6. **Podaż BTC (BTCCirculation)** charakteryzuje się umiarkowaną koncentracją (G=0.156), zgodną z przewidywalnym harmonogramem emisji.

#### Wnioski

1. **Interpretacja ekonomiczna**:
   \vspace{0.2cm}
   - Wysokie wartości Giniego potwierdzają nierównomierny charakter rozwoju rynku krypto
   - Niska koncentracja cen energii wzmacnia jej rolę jako stabilnego wskaźnika
   - Ekstremalne wartości dla wolumenu i tweetów wskazują na ich impulsowy charakter

2. **Implikacje metodologiczne**:
   \vspace{0.2cm}
   - Zmienne o G>0.6 wymagają specjalnych metod analitycznych
   - Konieczność transformacji zmiennych o wysokiej koncentracji
   - Wskazane jest modelowanie oddzielne dla okresów koncentracji wartości

3. **Znaczenie dla zarządzania ryzykiem**:
   \vspace{0.2cm}
   - Wysoka koncentracja wskazuje na okresowe "skupiska" ekstremów
   - Należy rozwijać strategie odporne na nierównomierność rozkładów
   - Wskazane jest stosowanie analizy kwantylowej

\vspace{0.3cm}
\textit{Rekomendacje analityczne:}
\begin{itemize}
\item Dla zmiennych o G>0.8 zastosować analizę przedziałową
\item Przeprowadzić testy nierównomierności rozkładów
\item Uwzględnić efekty nieliniowe w modelowaniu
\end{itemize}

\pagebreak

## Analiza współczynników korelacji między zmiennymi

```{r}
create_cor_table <- function(cor_matrix, title, digits = 2) {
  as.data.frame(cor_matrix) %>%
    tibble::rownames_to_column("Zmienna") %>%
    knitr::kable(
      format = "latex",
      booktabs = TRUE,
      caption = title,
      align = c("l", rep("c", ncol(cor_matrix))),
      digits = digits,
      linesep = ""
    ) %>%
    kableExtra::kable_styling(
      latex_options = c("hold_position", "scale_down"),
      font_size = 9,
      full_width = FALSE
    ) %>%
    kableExtra::column_spec(1, bold = TRUE)
}
```

### Macierz współczynników

```{r}
cor_mat <- cor(dane[-1])
```

#### Wyświetlenie tabeli

Poniższa tabela przedstawia macierz korelacji wszystkich zmiennych

```{r}
create_cor_table(cor_mat, "Macierz korelacji zmiennych", digits = 4)
```

#### Obserwacje

Analiza macierzy korelacji ujawnia następujące istotne zależności:

1. **Silne korelacje dodatnie** (0.7-0.9):
   - Cena Bitcoina (Price) jest silnie skorelowana z:
     * Trudnością wydobycia (Difficulty, 0.914)
     * Ceną energii w USA (USAvgKWHPrice, 0.800)
   - Cena energii (USAvgKWHPrice) i trudność wydobycia (Difficulty) wykazują niemal funkcjonalną zależność (0.917)

2. **Umiarkowane korelacje** (0.4-0.7):
   - Podaż BTC (BTCCirculation) wykazuje umiarkowaną korelację z:
     * Ceną (0.600)
     * Ceną energii (0.639)
   - Inflacja w USA (InflationRateUS) jest zauważalnie skorelowana z ceną energii (0.472)

3. **Słabe korelacje** (<0.4):
   - Wszystkie zmienne behawioralne (HasMuskMentioned, GoogleTrends) wykazują słabe korelacje z ceną BTC
   - Wolumen transakcji (VolumeM) jest praktycznie nieskorelowany z innymi zmiennymi

4. **Ciekawe anomalie**:
   - GoogleTrends wykazuje ujemną korelację z ceną energii (-0.071) i trudnością wydobycia (-0.045)
   - Korelacja między tweetami Muska a wyszukiwaniami Google (0.488) jest wyższa niż ich korelacje z ceną BTC

#### Wnioski

1. **Interpretacja ekonomiczna**:
   \vspace{0.2cm}
   - Silne korelacje cen energii i trudności wydobycia z ceną BTC sugerują dominację czynników fundamentalnych
   - Słabe korelacje zmiennych behawioralnych wskazują na ich drugorzędne znaczenie w długim okresie
   - Niska korelacja wolumenu z ceną podważa niektóre teorie techniczne

2. **Implikacje dla modelowania**:
   \vspace{0.2cm}
   - Wysoka współliniowość cen energii i trudności wydobycia (VIF>5) wymaga selekcji zmiennych
   - Zmienne behawioralne mogą wymagać nieliniowej specyfikacji w modelu
   - Wskazane jest uwzględnienie opóźnień dla zmiennych makro

3. **Rekomendacje analityczne**:
   \vspace{0.2cm}
   \begin{itemize}
   \item Zastosować analizę głównych składowych dla zmiennych silnie skorelowanych
   \item Przeprowadzić testy przyczynowości Grangera dla kluczowych zależności
   \item Rozważyć modele nieliniowe dla zmiennych behawioralnych
   \end{itemize}

4. **Ostrzeżenia**:
   \vspace{0.2cm}
   - Korelacja nie implikuje przyczynowości
   - Wysokie wartości mogą wynikać ze wspólnego trendu czasowego
   - Należy zbadać autokorelacje reszt

\vspace{0.3cm}
\textbf{Kluczowe zależności w postaci grafu:}
\begin{verbatim}
[USAvgKWHPrice] ←→ [Difficulty] → [Price]
      ↑               ↑             ↑
   [Inflation]     [BTC Supply]  [Behavioral]
\end{verbatim}



## Wykresy zależności między zmiennymi

### Wyświetlenie wykresów

```{r}
# Instalacja i ładowanie pakietów
if (!require("ggplot2")) install.packages("ggplot2")
if (!require("gridExtra")) install.packages("gridExtra")
if (!require("dplyr")) install.packages("dplyr")

library(ggplot2)
library(gridExtra)
library(dplyr)

generate_and_show_plots <- function(data, variables) {
  # Generuj wszystkie kombinacje par zmiennych
  var_pairs <- combn(variables, 2, simplify = FALSE)
  
  # Generuj wykresy w grupach po 4
  for (i in seq(1, length(var_pairs), by = 4)) {
    current_pairs <- var_pairs[i:min(i+3, length(var_pairs))]
    
    plot_list <- list()
    
    for (j in seq_along(current_pairs)) {
      pair <- current_pairs[[j]]
      var_x <- pair[1]
      var_y <- pair[2]
      
      p <- ggplot(data, aes(x = .data[[var_x]], y = .data[[var_y]])) +
        geom_point(alpha = 0.5, color = "steelblue") +
        geom_smooth(method = "lm", color = "red", se = FALSE) +
        labs(x = var_x, y = var_y,
             title = paste("Zależność:", var_x, "vs", var_y)) +
        theme_minimal() +
        theme(plot.title = element_text(size = 10, hjust = 0.5),
              axis.title = element_text(size = 8))
      
      plot_list[[j]] <- p
    }
    
    # Wyświetl 4 wykresy na raz
    grid.arrange(grobs = plot_list, ncol = 2)
  }
}

# Przykład użycia:
variables <- c("Price", "VolumeM", "USAvgKWHPrice", "Difficulty", 
               "BTCCirculation", "InflationRateUS", "HasMuskMentioned", 
               "GoogleTrends")
generate_and_show_plots(dane, variables)
```

### Analiza wykresów

- **Price vs VolumeM**: Widać pozytywną korelację – wyższa cena powiązana jest z większym wolumenem. Relacja jednak nie jest idealnie liniowa.
- **Price vs USAvgKWHPrice**: Niewielka dodatnia zależność; cena energii może mieć umiarkowany wpływ na cenę aktywa.
- **Price vs Difficulty**: Bardzo silna pozytywna korelacja – większa trudność wydobycia powiązana z wyższą ceną.
- **Price vs BTCCirculation**: Korelacja dodatnia, lecz słabsza; większa podaż w obiegu współwystępuje z wyższymi cenami.
- **Price vs InflationRateUS**: Zależność niejednoznaczna; brak wyraźnego trendu.
- **Price vs HasMuskMentioned**: Delikatna dodatnia zależność, ale z dużym rozrzutem – możliwy wpływ medialny, ale słaby.
- **Price vs GoogleTrends**: Widoczna dodatnia korelacja – większe zainteresowanie w Google współwystępuje z wyższymi cenami.

- **VolumeM vs USAvgKWHPrice**: Brak wyraźnej zależności – wolumen nie reaguje istotnie na cenę energii.
- **VolumeM vs Difficulty**: Silna dodatnia zależność – większa trudność może zwiększać aktywność.
- **VolumeM vs BTCCirculation**: Lekka zależność dodatnia – większa cyrkulacja łączy się z wyższym wolumenem.
- **VolumeM vs InflationRateUS**: Brak widocznej korelacji.
- **VolumeM vs HasMuskMentioned**: Zależność słaba, ale może być lekki trend wzrostowy.
- **VolumeM vs GoogleTrends**: Wyraźna dodatnia zależność – większe zainteresowanie przekłada się na większy obrót.

- **USAvgKWHPrice vs Difficulty**: Zależność bliska zeru – brak widocznego wpływu ceny energii na trudność.
- **USAvgKWHPrice vs BTCCirculation**: Brak wyraźnej zależności.
- **USAvgKWHPrice vs InflationRateUS**: Słaba dodatnia korelacja – może istnieć pośredni wpływ inflacji na koszty energii.
- **USAvgKWHPrice vs HasMuskMentioned**: Bez zauważalnego trendu.
- **USAvgKWHPrice vs GoogleTrends**: Również brak wyraźnego wzoru.

- **Difficulty vs BTCCirculation**: Silna dodatnia zależność – im więcej BTC w obiegu, tym trudniej je wydobyć.
- **Difficulty vs InflationRateUS**: Brak korelacji – czynniki wewnętrzne sieci dominują.
- **Difficulty vs HasMuskMentioned**: Nie obserwuje się wyraźnej zależności.
- **Difficulty vs GoogleTrends**: Widoczna korelacja – trudność wydobycia rośnie z zainteresowaniem publicznym.

- **BTCCirculation vs InflationRateUS**: Brak zależności.
- **BTCCirculation vs HasMuskMentioned**: Korelacja niewielka, raczej przypadkowa.
- **BTCCirculation vs GoogleTrends**: Lekka dodatnia zależność – większe zainteresowanie może prowadzić do większej cyrkulacji.

- **InflationRateUS vs HasMuskMentioned**: Brak widocznego związku.
- **InflationRateUS vs GoogleTrends**: Nie obserwuje się korelacji.

- **HasMuskMentioned vs GoogleTrends**: Zależność dodatnia – więcej wzmiankowań Elona Muska często pokrywa się ze wzrostem wyszukiwań.


\pagebreak

# Przygotowanie danych

## Stacjonarność

### Badanie stacjonarności zmiennych

```{r}
# Funkcja wykonująca testy ADF i KPSS dla jednej zmiennej
test_stacjonarnosci <- function(x, nazwa_zmiennej) {
  # Test ADF (H0: zmienna niestacjonarna)
  adf <- adf.test(na.omit(x))
  # Test KPSS (H0: zmienna stacjonarna)
  kpss <- kpss.test(na.omit(x))
  
  data.frame(
    Zmienna = nazwa_zmiennej,
    Test = c("ADF", "KPSS"),
    Statystyka = c(adf$statistic, kpss$statistic),
    p_value = c(adf$p.value, kpss$p.value),
    Wniosek = c(
      ifelse(adf$p.value < 0.05, "Stacjonarna", "Niestacjonarna"),
      ifelse(kpss$p.value > 0.05, "Stacjonarna", "Niestacjonarna")
    ),
    stringsAsFactors = FALSE
  )
}

# Lista zmiennych do testowania
zmienne <- c("Price", "VolumeM", "USAvgKWHPrice", "Difficulty", 
             "BTCCirculation", "InflationRateUS", "HasMuskMentioned", "GoogleTrends")

# Wykonanie testów dla wszystkich zmiennych
wyniki <- lapply(zmienne, function(zm) {
  test_stacjonarnosci(dane[[zm]], zm)
}) %>% 
  bind_rows() %>% 
  mutate(
    p_value = format.pval(p_value, digits = 3, eps = 0.001),
    Statystyka = round(Statystyka, 3)
  )

# Formatowanie tabeli dla RMarkdown
kable(wyniki, 
      caption = "Wyniki testów stacjonarności ADF i KPSS dla zmiennych modelu",
      col.names = c("Zmienna", "Test", "Statystyka testu", "p-value", "Wniosek"),
      align = c("l", "c", "c", "c", "l"),
      format.args = list(decimal.mark = ",")) %>%
  kable_styling(bootstrap_options = c("striped", "hover"), 
                full_width = FALSE,
                font_size = 10) %>%
  pack_rows(index = table(factor(wyniki$Zmienna, levels = unique(wyniki$Zmienna))))
```



### Eliminacja niestacjonarności

dużo rzeczy



## Logarytmowanie

### Wybór zmiennej do zlogarytmowania

### Dodanie kolumny zmiennej logarytmowanej

### Weryfikacja



## Eliminacja wartości odstających

bla bla bla na.rm i rm.outliers i już



# Zastosowanie metod doboru zmiennych do modelu



## Metoda Hellwiga

bim bam bom dużo liczenia i podpunktów



## Metoda krokowa wsteczna

bim bam bom dużo liczenia i podpunktów znowuuuu



# Budowa modelu



## Podział danych na część uczącą i testową

cośtam trzeba o tym powiedzieć i napisać



## Budowa modelu regresji liniowej na danych z części uczącej

podać kod czy coś



# Weryfikacja poprawności modelu



## Badanie normalności rozkładu reszt

dużo danych więc okej, dodać testy i nie musi przechodzic przez testy żeby było ściśle super



## Testowanie autokorelacji



## Badanie heteroskedastyczności



### Test Goldfelda-Quandta



#### Obliczenie

bum

#### Obserwacje

bum

#### Wnioski

bum



### Test Breuscha-Pagana



#### Obliczenie

bum

#### Obserwacje

bum

#### Wnioski

bum



### Test White'a



#### Obliczenie

bum

#### Obserwacje

bum

#### Wnioski

bum



## Testowanie współliniowości (VIF)



## Testowanie stabilności parametrów modelu



### Test Chowa



#### Obliczenie

bum

#### Obserwacje

bum

#### Wnioski

bum



## Testowanie stabilności postaci analitycznej modelu



### Test Ramsey'a RESET

#### Obliczenie

bum

#### Obserwacje

bum

#### Wnioski

bum



### Test liczby serii

#### Obliczenie

bum

#### Obserwacje

bum

#### Wnioski

bum



## Badanie efektu katalizy

bum bum



##  Badanie koincydencji



# Prezentacja ostatecznej postaci modelu i jego ocena



## Ocena istotności zmiennych



### Test t-Studenta

#### Obliczenie

bum

#### Obserwacje

bum

#### Wnioski

bum



### Test Walda

#### Obliczenie

bum

#### Obserwacje

bum

#### Wnioski

bum



## Ocena współczynnika determinacji

bum bum



## Interpretacja parametrów modelu

tu będzie dużo pisania i sporo podpunktów



# Prognoza



## Przeprowadzenie prognozy punktowej



## Sprawdzenie błędu prognozy EX POST




























